臺灣高等法院臺中分院刑事裁定　
111年度聲字第954號
聲明異議人  
即  受刑人  徐以芩





上列聲明異議人因詐欺案件，對於臺灣彰化地方檢察署檢察官之
執行指揮命令不服（111年度執字第896號），聲明異議，本院裁
定如下：
    主  文
臺灣彰化地方檢察署檢察官111年度執字第896號不准受刑人徐以
芩易服社會勞動之執行指揮命令，應予撤銷。
    理  由
一、聲明異議意旨略以：聲明異議人即受刑人徐以芩(下稱異議
    人)因經濟所迫加入詐欺集團，於偵審中均坦承犯行，並以
    新臺幣(下同)5萬元與告訴人和解履行完畢，告訴人損失之2
    0萬元並非全由異議人取得，異議人將錢轉交上游，每次領
    取1千至3千元之報酬，和解金額遠超過所得之利益，檢察官
    就此未予審酌，稍嫌速斷；又異議人歷次所證雖略有不同，
    惟於偵審中均明確供述同案被告林秀容有參與犯行，並無替
    共犯脫罪之意。異議人於審理中自白犯罪，足見其法敵對意
    識輕微，因年輕誤觸法網，已深切反省，並與告訴人達成和
    解，犯後態度良好，無難收矯正之效，爰請求考量異議人父
    母離婚，父親有身心障礙卡，需由其幫忙負擔生計，給予易
    服社會勞動之自新機會等語。
二、受刑人或其法定代理人或配偶，以檢察官執行之指揮為不當
    者，得向諭知該裁判之法院聲明異議，刑事訴訟法第484 條
    定有明文。而正當法律程序為憲法保障人民之基本概念，屬
    維繫人性尊嚴之一環，實現此憲法概念之程序法規定，則因
    人民所處法律位階層面之不同，而分散臚列於行政程序法及
    刑事訴訟法等法律規定中，於踐履正當法律程序之保障時，
    應視個案判斷適用之程序法規定。行政程序法與刑事訴訟法
    雖屬不同法律層面之程序規定，惟對於正當法律程序之踐履
    及人權保障之實現，並無二致。刑罰係由法院裁判後，由檢
    察官執行實現裁判內容，完成國家刑罰權之行使，故執行有
    罪判決乃行使刑事訴訟所確定之國家具體刑罰權，係為輔助
    完成刑事司法權之完整實現，以達刑事訴訟之目的，屬廣義
    之刑事訴訟程序，應定位為司法行政處分，雖非行政機關之
    單方行政處分，而無行政程序法之適用，但檢察官於指揮執
    行時，特別攸關受刑人憲法上之基本訴訟權利，仍宜遵循適
    當之程序，慎重從事。又刑法第41條第1、3、4 項規定，犯
    最重本刑為5年以下有期徒刑以下之刑之罪，而受6月以下有
    期徒刑或拘役之宣告者，得以1,000元、2,000元或3,000元
    折算1日，易科罰金，但易科罰金，難收矯正之效或難以維
    持社會秩序者，不在此限；受6月以下有期徒刑或拘役之宣
    告，不符第1項易科罰金之規定者，得依前項折算規定，易
    服社會勞動。前二項之規定，因身心健康之關係，執行顯有
    困難者，或易服社會勞動，難收矯正之效或難以維持法秩序
    者，不適用之。易服社會勞動制度旨在救濟短期自由刑之流
    弊，性質屬易刑處分，乃基於特別預防刑事政策之立法，冀
    藉受短期自由刑宣告之受刑人，經由易服社會勞動之處罰促
    使改過遷善達到復歸社會之刑罰目的。至是否有上開法條所
    稱「難收矯正之效或難以維持法秩序」之情形，則係由執行
    檢察官於具體個案，審酌犯罪特性、情狀及受刑人個人因素
    等事項而為合於立法意旨之裁量（最高法院106年度台抗字
    第61號裁定意旨參照）。雖刑事訴訟法並無執行檢察官於刑
    之執行指揮時，應當場告知不准易服社會勞動之規定，但此
    重大剝奪受刑人人身自由之強制處分，如能賦予受刑人對於
    不准易服社會勞動之理由有陳述意見之機會，或許受刑人能
    及時提供一定之答辯或舉出相當證據，得就對其不利之理由
    進行防禦，或能使檢察官改變准否易刑處分之決定，無待受
    刑人日後始得依刑事訴訟法第484 條對檢察官之指揮聲明異
    議。尤其現行實務上，檢察官指揮執行，係以准予易服社會
    勞動為原則，於例外認受刑人因身心健康之關係，執行顯有
    困難者，或易服社會勞動，難收矯正之效或難以維持法秩序
    時，始不准易服社會勞動，則於否准時，因與受刑人所認知
    得易服社會勞動之法文內容有異，對受刑人而言，無異係一
    種突襲性處分，參酌行政程序法第102 條及行政罰法第42條
    分別規定：行政機關作成限制或剝奪人民自由或權利之行政
    處分前，應給予該處分相對人陳述意見之機會，暨行政機關
    於裁處前，應給予受處罰者陳述意見之機會之同一法理，倘
    能予受刑人就己身是否有難收矯正之效或難以維持法秩序之
    情形有陳述意見之機會，再由檢察官為准駁易刑處分之定奪
    ，自與憲法保障人權及訴訟權之宗旨無違（最高法院108 年
    度台抗字第536號裁定意旨參照）。是就受刑人對於檢察官
    否准易服社會勞動之相關命令聲明異議案件，法院應先審查
    檢察官所踐行之否准程序有無明顯瑕疵，而後始有審查檢察
    官所審酌之事項有無錯誤，有無與刑法第41條第4 項所定之
    裁量要件欠缺合理關聯性之情事，所為之裁量有無超越法律
    授權範圍等實體事項之問題。此所稱之受刑人個人特殊事由
    ，包括受刑人身體、教育、職業、家庭之關係或受刑人素行
    、犯後態度等事項，不一而足。必在給予受刑人有向執行檢
    察官表示（包括言詞或書面）其個人特殊事由之機會之情況
    下（此包括在檢察官未傳喚受刑人，或已傳喚受刑人但受刑
    人尚未到案前，受刑人先行提出易科罰金聲請之情形），檢
    察官始能對受刑人是否有個人之特殊事由及其事由為何，一
    併加以衡酌。若檢察官未給予受刑人表示有無個人特殊事由
    之機會，即遽為不准易服社會勞動之執行命令，其所為否准
    之程序，自有明顯瑕疵，難認適法。至於執行檢察官於給予
    受刑人表示其個人特殊事由之機會，經審酌前述包括受刑人
    個人特殊事由在內之事項，並綜合評價、權衡後，仍認受刑
    人有刑法第41條第4項所定之情形，而為否准受刑人易服社
    會勞動之執行命令，始為檢察官裁量權之行使（此時其裁量
    權行使之當否，所涉及者方屬裁量權有無濫用之範疇），與
    前述程序瑕疵，非屬同一層次之問題（最高法院107年度台
    抗字第404號、第858號裁定意旨參照）。
三、經查：
  ㈠異議人因加重詐欺等案件，前經本院以110年度金上訴字第19
    55號判決判處有期徒刑6月確定，嗣經移送臺灣彰化地方檢
    察署（下稱彰化地檢署）以111年度執字第896號案件執行，
    異議人於民國111年4月11日到案，經彰化地檢署執行書記官
    詢問並製作執行筆錄，異議人當場表示欲聲請易服社會勞動
    ，該執行筆錄經異議人簽名確認，由執行書記官檢具卷證資
    料，送執行檢察官審核後，認書記官製作本件執行筆錄，經
    核並無不合，而予以簽名，並以：異議人於本件犯罪集團擔
    任收手角色，非僅單純提供帳本或車手，所犯刑法第339條
    之4第1項第2款之加重詐欺取財罪，法定刑為1年以上7年以
    下有期徒刑，且告訴人損失金額20萬元，僅是選擇以5萬元
    與異議人和解；第二審判決亦指出異議人歷次證詞具瑕疵及
    有違反常情之處，致同案被告林秀容無罪，且第二審判決已
    從寬依刑法第59條規定減刑，本件不宜易服社會勞動，有因
    不執行所宣告之刑，難收矯正之效及難以維持法秩序之情為
    由，以111年度執字第896號命令駁回異議人易服社會勞動之
    聲請，並以111年執己字第896號執行指揮書命受刑人自111
    年4月11日起執行上開刑罰等情，有臺灣高等法院被告前案
    紀錄表、彰化地檢署111年4月11日執行筆錄、訊問筆錄、點
    名單及上開執行命令、指揮書在卷可參，並經本院依職權調
    閱上開執行卷宗核閱無誤。
　㈡本件檢察官不准異議人易服社會勞動之執行指揮，將直接造
    成其入監服刑之效果，顯屬重大剝奪人身自由之處分，且為
    廣義之刑事訴訟程序，依前揭最高法院意旨，該裁量權之行
    使仍應符合正當法律程序，以保障受刑人憲法上之基本訴訟
    權利。惟觀之彰化地檢署111年4月11日執行筆錄，執行書記
    官係於當日上午10時28分製作執行筆錄，經人別訊問後，詢
    問受刑人「你因詐欺等罪，經臺灣臺高等法院臺中分院判處
    有期徒刑6月確定，對確定判決有何意見？」「今日到案執
    行有何意見？」（受刑人此時聲請易服社會勞動，並表示因
    居住臺中，希望囑託臺中地檢執行）「是否收到並詳閱聲請
    易服社會勞動須知及聲請書、聲請易服社會勞動聲請人基本
    資料表及切結書、履行社會勞動應行注意及遵守事項與切結
    書？」「是否據實填載聲請易服社會勞動須知及聲請書、聲
    請易服社會勞動聲請人基本資料表及切結書、履行社會勞動
    應行注意及遵守事項與切結書？」「是否患有肺結核、急性
    肝炎等其他法定傳染病？有無治癒？」「是否有生理疾病、
    身體殘缺、智能障礙或精神疾病？有無領身心障礙手冊或重
    大傷病卡？」「有無體檢表？有無投保」「現在有無工作？
    從事何工作？曾經擔任的工作」「有何專長及可勝任何種社
    會勞動服務之勞動服務內容」「曾否易服社會勞動？該社會
    勞動是履行完畢、繳納罰金或易科罰金完畢，抑是改入監執
    行」「最近身體狀況？體能狀況？」等問題後，即檢具案卷
    及刑案資料查註紀錄表等送檢察官審核，檢察官認書記官製
    作本件執行筆錄，經核並無不合，乃蓋章於後，並於同日上
    午11時36分對異議人製作訊問筆錄，經人別訊問後，逕向異
    議人告以上開否准易服社會勞動之理由，並詢問有無意見，
    異議人即答以：「希望檢察官再給我一次機會，可以讓我執
    行社會勞動，希望不要讓我入監執行」等語。可知檢察官於
    否准本案易服社會勞動之聲請前，執行書記官所為之詢問，
    僅為受刑人到案執行前之例行以及關於身心健康、工作經驗
    之詢問，與難收矯正之效、難以維持法秩序，及異議人個人
    特殊事由並無直接關聯，且檢察官訊問時，係於人別訊問後
    直接告以不准易服社會勞動之理由，再詢問異議人有無意見
    ，此時檢察官因已先行否准易服社會勞動之聲請，能否認檢
    察官有令異議人充分表示意見之機會，亦屬有疑。本件檢察
    官於否准易服社會勞動前，既未實質給予異議人就其己身是
    否確有難收矯正之效等情形陳述意見之機會，縱認檢察官就
    異議人犯罪特性、情節等事項，已事先依卷內資料予以審查
    ，惟檢察官既未先行給予異議人有表示其個人特殊事由之機
    會，則於決定否准前，自無法充分衡酌異議人是否有個人之
    特殊事由及事由為何之情況。是於上開正當法律程序之嚴格
    檢視下，本案檢察官作成指揮命令之程序有明顯瑕疵，與憲
    法保障人權及訴訟權之宗旨有違，自有未洽。
四、基上所述，本件檢察官所為不准異議人易服社會勞動之執行
    指揮，程序顯有瑕疵，難認妥適，異議人指摘原處分不當，
    為有理由，爰諭知彰化地檢署檢察官111年度執字第896號不
    准異議人易服社會勞動之執行指揮命令應予撤銷。又上開執
    行指揮命令既經撤銷，則異議人本件宣告刑之執行是否得准
    予易服社會勞動，有無因身心健康之關係，執行顯有困難者
    ，或不執行該應執行刑，即難收矯正之效或難以維持法秩序
    情形，仍應由檢察官依正當法律程序，詳酌異議人聲明異議
    狀所敘之理由，並考量同案被告獲判無罪之理由，與異議人
    能否易服社會勞動之有無難收矯正之效判斷間，是否具合理
    關聯性乙情，本其裁量權限，另為適法、妥當之指揮執行，
    併此敘明。
據上論斷，依刑事訴訟法第486 條，裁定如主文。　　
中　　華　　民　　國　　111 　年　　5 　　月　　3　　 日
            刑事第十庭     審判長法　官   陳  宏  卿
                                 法　官   簡  芳  潔
                                 法　官   林  美  玲
以上正本證明與原本無異。
如不服本裁定，應於收受送達後5日內向本院提出抗告書狀（須
附繕本）。因疫情而遲誤不變期間，得向法院聲請回復原狀。
                                 書記官   趙  郁  涵
中　　華　　民　　國　　111 　年　　5 　　月　　3 　　日